最高法院刑事判決　　　　　　九十四年度台上字第四０二九號
　　上　訴　人　丁○○
　　　　　　　　　　　　號
　　選任辯護人　許再定律師
　　上　訴　人　甲○○
　　　　　　　　　　　　4之1.
　　　　　　　　戊○○
　　　　　　　　　　　　1段7.
　　　　　　　　丙○○
　　　　　　　　　　　　3段4.
　　　　　　　　乙○○
　　　　　　　　　　　　號5樓.
上列上訴人等因違反洗錢防制法案件，不服台灣高等法院高雄分
院中華民國九十四年三月四日第二審判決（九十三年度上訴字第
一０一二、一０二五號，起訴案號：台灣高雄地方法院檢察署九
十二年度偵字第一二九四一、一三二五五號、追加起訴案號：同
署九十二年度偵字第二二五八五號、九十三年度偵字第二九七二
號），提起上訴，本院判決如下：
    主  文
原判決關於丁○○、甲○○、戊○○、丙○○、乙○○部分均撤
銷，發回台灣高等法院高雄分院。
    理  由
本件原判決認定綽號「大哥」、「阿賢」、「阿敏」、「阿源」
、「阿郎」、「南陳」、「陳仔」、「林仔」、「王仔」者與江
崇松、賴世榮等人，自民國九十二年一月間起，共組詐騙集團，
以「假退稅、真詐財」方式，假冒「國稅局」名義，向不特定民
眾詐騙取財。上訴人丁○○於同年三月二日，賴世鴻（業經判刑
確定）於同年三月底某日，上訴人甲○○、陳進重（於同年九月
二十二日死亡，業經判決公訴不受理確定）於同年四月間某日，
楊忠倫於同年四月十五日，上訴人丙○○於同年五月二十九日，
上訴人戊○○於同年六月三日，上訴人乙○○於同年六月初某日
，共同基於以詐欺及洗錢為常業之犯意聯絡，陸續加入該詐騙集
團。丁○○負責與大陸地區綽號「大哥」者及其他成員聯繫溝通
、招募新成員、集中保管透過人頭帳戶之洗錢犯罪所得款項、發
放大陸地區成員薪資等工作。賴世鴻、甲○○、楊忠倫、陳進重
、丙○○、戊○○、乙○○等七人，則負責至快遞公司提領人頭
帳戶之存摺簿、提款卡、印章，及以人頭名義申辦之行動電話等
物，並以上開行動電話與大陸地區成員聯繫，依該集團在大陸地
區之成員之指示至人頭帳戶，提領常業詐欺所得之財物。該詐騙
集團行騙方式，係由綽號「大哥」之成年男子在大陸地區，指示
該集團之其他成員，透過向中華電信股份有限公司承租申設之市
內電話及免付費專線，利用電話轉接裝置，將之轉接至收購之人
頭行動電話，於原判決附表一所示之時間及其他不詳時間，偽以
國稅局人員之名義，以電話向該附表一所示之李麗珍等三十六人
，及如原判決附表二、三所示之不詳姓名者，佯稱：有退稅款可
退稅，且係辦理退稅之最後一天，請速撥打門號為000000
0000及（０二）00000000等電話，由專人辦理退款
事宜云云。致該附表一至三所示之民眾誤信為真，而陷於錯誤，
遂均依指示撥打上開電話，並依電話之指示，分別將該附表一至
三所示之款項，合計新台幣（下同）六千七百六十五萬零八百十
八元，分別匯入人頭帳戶中。而賴世鴻、甲○○、楊忠倫、陳進
重、丙○○、戊○○、乙○○等七人，則以在快遞公司提領之人
頭行動電話，與該集團在大陸地區之成員取得聯繫，並依大陸地
區成員之指示，以前開附表一至三所示之人頭帳戶之提款卡，將
前揭匯入之款項予以提領，掩飾常業詐欺所得而洗錢。前述洗錢
所得之款項，均交由賴世鴻集中保管後，再轉交予丁○○。而丁
○○自該洗錢所得中，扣除發放予賴世鴻、甲○○、楊忠倫、陳
進重、丙○○、戊○○、乙○○等七人之薪資及其他必要費用後
，指示賴世鴻、陳進重、楊忠倫、甲○○、丙○○等人，將該洗
錢所得之財物，再行匯入許秀滿及呂王上招等人頭帳戶內，予以
洗錢，並均恃以維生。嗣於同年六月十七日為警查獲等情。因而
撤銷第一審關於上訴人等部分之判決，依牽連犯關係，從一重改
判論處上訴人等共同以犯洗錢之罪為常業罪刑，固非無見。
惟查：(一)九十二年二月六日修正公布，同年九月一日施行之刑事
訴訟法第二百八十七條之二規定：「法院就被告本人之案件調查
共同被告時，該共同被告準用有關人證之規定」。本件原審係於
九十四年二月二十三日審理，自應適用上開規定。乃原審於審判
期日，未依上開規定適用人證之調查程序，使同案被告楊忠倫、
賴世鴻及上訴人等間各立於證人之地位依法具結而為陳述，即逕
採其等陳述為上訴人等論罪之證據，其所踐行之訴訟程序，難認
適法。(二)洗錢防制法所稱之洗錢，係指掩飾或隱匿因自己或他人
重大犯罪所得財物或財產上利益者而言；又犯該法之罪者，其因
犯罪所得財物或財產上利益，除應發還被害人或第三人者外，不
問屬於犯人與否，沒收之，如全部或一部不能沒收時，追徵其價
額或以其財物抵償之，修正前洗錢防制法第二條第一款、第十二
條第一項規定甚明。則如何為掩飾或隱匿自己或他人重大犯罪所
得之財物，乃犯罪構成要件之一，自應於事實欄內為明白記載，
始足為適用法律之依據。原判決固認定上訴人等將前開常業詐欺
所得之財物，最後匯入許秀滿及呂王上招等人頭帳戶內，予以洗
錢。然對於上訴人等究竟在系爭許秀滿及呂王上招等人頭帳戶中
，匯入若干因常業詐欺所得之財物，並未依戊○○之聲請（見第
一審卷第一宗第一七七頁），詳加調查審認，而於事實欄內為明
白記載，致事實尚非明確，且有調查未盡之違誤。(三)刑事審判旨
在實現刑罰權之分配正義，故法院對於有罪被告之科刑，應符合
罰刑相當之原則，使輕重得宜，罰當其罪，此所以刑法第五十七
條明定科刑時，應審酌一切情狀，尤應注意該條所列十款事項，
以為科刑輕重之標準，並賦予法院裁量權。本件原判決認定上訴
人等與賴世鴻、楊忠倫共犯常業洗錢罪行，其等皆於偵查、審判
中自白犯行，乃均依修正前洗錢防制法第九條第四項之規定減輕
其刑（見原判決第二三頁第七至二十行）。而另依原判決之載述
，丁○○、賴世鴻、甲○○、楊忠倫、丙○○、戊○○、乙○○
先後於九十二年三月二日、三月底某日、四月間某日、四月十五
日、五月二十九日、六月三日、六月初某日，加入該犯罪集團，
嗣於同年六月十七日被查獲。則戊○○、丙○○、乙○○犯罪之
期間，較楊忠倫為短，何以戊○○等三人之量刑較楊忠倫為重﹖
又戊○○犯罪之期間，較丙○○為短，何以戊○○之量刑較丙○
○為重﹖再者，上訴人等犯罪期間之長短既有不同，且丁○○係
居於主導地位，其犯罪期間較其餘上訴人為長，情節亦較重，何
以就上訴人等所併科罰金部分，均科以相同之罰金新台幣一百萬
元﹖原判決並未就此詳加說明，要屬理由不備，而難昭折服。(四)
審理事實之法院對於卷內與被告犯罪是否成立有關，且依法應予
調查之證據，如未詳加調查，或雖已調查，仍未調查明白，則尚
難遽為被告有利或不利之認定。原判決以乙○○與賴世鴻等人負
責至快遞公司提領人頭帳戶之存摺簿、提款卡、印章，及以人頭
名義申辦之行動電話等物，作為乙○○有本件犯行之依據之一（
見原判決第四頁第二九至三一行）。然賴世鴻於第一審供述：乙
○○並未參與該項提領行為（見第一審卷第二宗第二五頁）。則
賴世鴻斯項有利於乙○○之陳述，究竟如何不足採﹖原判決並未
詳予審酌論述，即為前開認定，難謂無調查未盡及理由不備之違
誤。(五)原判決理由欄內載述其附表十一編號十一至十三所示行動
電話之ＳＩＭ卡，係屬電信公司所有，而非屬上訴人等所有，故
不予宣告沒收（見原判決第二八頁第十三、十四行、第二九頁第
八、九行）。然依主文欄所載，該附表十一編號十一至十三所示
行動電話之ＳＩＭ卡亦經宣告沒收（見原判決第三頁第一、二、
十七、十八行、第四頁第二、三、十、十一行）。據此以觀，原
判決理由與主文之記載不相適合，難認適法。(六)原判決謂其附表
五編號十所示迪生鐘錶、珠寶、預收訂金單、名片、附表六編號
一所示房屋租賃契約、附表十一編號一所示定時器、編號二所示
電風扇、編號十所示六Ｒ－八九五一號汽車，係上訴人等所有，
供本件犯罪所用或預備之物，或犯罪所得之物，而宣告沒收。然
各該物品究竟與上訴人等之前開犯罪有何關聯﹖該六Ｒ－八九五
一號汽車登記為何人名義所有，其實際所有權歸屬何人﹖尚非無
疑。乃原判決未就之詳加調查釐清，即為上揭認定，要嫌速斷。
(七)原判決謂其附表五至十一中，屬於上訴人等為本件犯罪所得之
物者，應依刑法第三十八條第一項第三款宣告沒收（見原判決第
二八頁第十至十七行）。然依前述修正前洗錢防制法第十二條第
一項有關犯該法之罪者，其因犯罪所得財物或財產上利益，除應
發還被害人或第三人者外，不問屬於犯人與否，應予沒收之規定
，採義務沒收主義，係刑法第三十八條第一項第三款之特別規定
，自應優先適用。究竟前揭犯罪所得之物，何以未依修正前洗錢
防制法第十二條第一項規定宣告沒收﹖原判決未深入闡述，亦屬
理由不備。以上或為上訴意旨所指摘，或為本院得依職權調查之
事項，應認原判決有撤銷發回更審之原因。又原判決就上訴人等
不另為無罪諭知部分，因公訴人認其與本件有罪部分，有裁判上
一罪關係，基於審判不可分之原則，亦應併予發回。
據上論結，應依刑事訴訟法第三百九十七條、第四百零一條，判
決如主文。
中　　華　　民　　國　九十四　年　　七　　月　二十八　日
                      最高法院刑事第五庭
                          審判長法官  池　啟　明
                                法官  郭　毓　洲
                                法官  吳　三　龍
                                法官  蘇　振　堂
                                法官  吳　信　銘
      本件正本證明與原本無異
                                      書  記  官
中　　華　　民　　國　九十四　年　　八　　月　　一　　日
                                                   Ｍ
